【裁判字號】    97,再易,11
【裁判日期】    970616
【裁判案由】    損害賠償
【裁判全文】
臺灣高等法院高雄分院民事判決          97年度再易字第11號
再審原告    甲○○○
再審被告    乙○○
上列當事人間請求損害賠償事件，再審原告對於民國96年7 月18
日台灣高雄地方法院95年度訴字第2921號、民國97年4 月16日本
院96年度上易字第194 號確定判決提起再審，本院判決如下：
    主  文
再審之訴駁回。
再審訴訟費用由再審原告負擔。
    事實及理由
一、再審之訴顯無再審理由者，得不經言詞辯論，以判決駁回之
    ，民事訴訟法第502 條第2 項定有明文。
二、再審原告主張：(一)台灣高雄地方法院95年度訴字第2921號判
    決及本院確定判決，均以台灣高雄地方法院民國96年3 月6
    日雄院隆民義95訴2921字第10598 號函請法務部調查局鑑定
    之結果，而認定再審原告於83年11月間向訴外人新光人壽保
    險股份有限公司（下稱新光人壽公司）借款，設定抵押權予
    新光人壽公司所使用之印文，及再審原告於87年5 月間以其
    所有坐落高雄市○○區○○段2 小段116 地號土地應有部分
    10000 分之180 及其上建物即門牌號碼高雄市○○區○○街
    114 號7 樓（下稱系爭房地），以高雄市三民區地政事務所
    83證字第00549 號所設定之最高限額80萬元扺押權（下稱系
    爭抵押權）予再審被告，所使用之「甲○○○」印文，均與
    再審原告提供給法務部調查局鑑定之印章實物印文相符，而
    認定辦理系爭抵押權設定登記所蓋之「甲○○○」印文，係
    使用再審原告所有之印章無訛，再審原告確有設定系爭抵押
    權予再審被告。惟經比對再審原告向新光人壽公司辦理抵押
    借款設定登記之「甲○○○」印文與辦理系爭抵押權設定登
    記所使用之「甲○○○」印文，並不相符，其差別在於「周
    」字上頭有凸出與「何」字下方連接，此由法務部調查局鑑
    定分析表之甲類與乙類印文相互比對即明，足見法務部調查
    局鑑定結果不足採信，再審原告乃於提起上訴後，請求本院
    重新送請內政部警政署刑事警察局鑑定，然本院並未重新送
    請鑑定，仍採用上開法務部調查局之鑑定結果，且未說明何
    以認為不必送鑑定之理由，顯然違反民事訴訟法第286 條之
    規定，而有民事訴訟法第496 條第1 項第1 款「適用法規顯
    有錯誤」之再審事由。(二)台灣高雄地方法院95年度訴字第
    2921號判決及本院確定判決，均認定87年5 月22日印鑑登記
    證明申請書上所簽「甲○○○」之筆跡係再審原告本人所簽
    ，惟台灣高雄地方法院檢察署（下稱高雄地檢署）送請法務
    部調查局鑑定結果，認再審原告所寫字跡均為「影本」，並
    非「原本」，且字跡模糊不清，簽名之字樣過少，無法鑑定
    ，故遭法務部調查局以94年7 月22日調科貳字第0940033599
    0 號函退還，並請高雄地檢署重新提供開戶申請書等文件之
    原本，再送請鑑定。詎高雄地檢署並未再送請法務部調查局
    鑑定，再審原告乃於上訴後，向本院提供再審原告於87年12
    月17日簽發之本票及87年7 月20日召集互助會之會單、再審
    原告宣布止會後與會員簽署之協議書、再審原告於83年11月
    間向新光人壽公司辦理借貸文件、再審原告在中國農民銀行
    開立支票存款戶之開戶申請書等文件（下稱系爭本票等文件
    ），聲請本院送請內政部警政署刑事警察局鑑定87年5 月22
    日印鑑登記證明申請書上「甲○○○」之簽名是否為再審原
    告所簽？然本院並未依再審原告之聲請送鑑定，且未於確定
    判決書說明不必鑑定之理由，顯然亦違反民事訴訟法第286
    條之規定，而有民事訴訟法第496 條第1 項第1 款「適用法
    規顯有錯誤」及同法第497 條「就足影響於判決之重要證物
    漏未斟酌」之再審事由。(三)再審原告於日前發現再審原告於
    86、87年間在合作金庫股份有限公司東高雄支庫（下稱合作
    金庫東高雄支庫）有「存款憑條」原本共8 張，可供鑑定87
    年5 月22日印鑑登記證明申請書上之「甲○○○」筆跡非再
    審原告所簽。上開證物係再審原告於原確定判決後始發現，
    且如經斟酌再審原告可受有利之判決，依民事訴訟法第496
    條第1 項第13款規定，得為再審事由。(四)本院確定判決以再
    審原告之子何恭安於台灣屏東地方法院91年度屏簡字第330
    號民事一案審理時陳稱: 就50萬元借款部分，其母（即再審
    原告）向再審被告借款時，有簽發同額本票乙紙，及提供土
    地及建物予再審被告設定抵押權等語（該卷第80頁），而認
    定再審原告確實有親自辦理系爭抵押權之設定，惟何恭安並
    未於上開案件為上開之陳述，係再審原告曾以證人身分所為
    之證述，再審原告證稱: 其提供系爭房地予再審被告作為「
    擔保」而已，再審被告卻擅自設定系爭抵押權登記，並非承
    認有同意辦理系爭抵押權之設定登記。為此，提起本件再審
    之訴。聲明求為判決: (一)台灣高雄地方法院95年度訴字第29
    21號判決及本院確定判決均廢棄。(二)再審被告應將系爭抵押
    權登記予以塗銷。(三)再審及第一、二審訴訟費用均由再審被
    告負擔。
三、再審被告未提出書狀作何聲明或陳述。
四、按民事訴訟法第496 條第1 項第1 款所謂適用法規顯有錯誤
    者，係指確定判決所適用之法規顯然不合於法律規定，或與
    司法院現尚有效及大法官會議之解釋，或最高法院尚有效之
    判例顯然違反者而言，不包括漏未斟酌證據、認定事實錯誤
    、判決理由矛盾、判決理由不備及取捨證據之情形在內，有
    最高法院民國60年台再字第170 號判例、63年台上字第880
    號判例及92年度台上字第320 號判決可資參照。經查: (一)再
    審原告主張本院確定判決未依再審原告之請求將再審原告於
    83 年11 月間向訴外人新光人壽公司辦理抵押借款設定登記
    之印文、再審原告提供鑑定之印章實物送內政部警政署刑事
    警察局鑑定，與辦理系爭扺押權設定登記之「甲○○○」印
    文是否相符；及將再審原告所提供之系爭本票等文件送請內
    政部警政署刑事警察局鑑定87年5 月22日印鑑登記證明申請
    書上「甲○○○」之簽名是否為再審原告所簽，顯然違反民
    事訴訟法第286 條之規定，有民事訴訟法第496 條第1 項第
    1 款適用法規顯有錯誤之再審事由云云。惟本院確定判決以
    法務部調查局鑑定之結果，認定再審原告於83年11月間向訴
    外人新光人壽公司辦理抵押借款設定登記之印文，及再審原
    告於87年5 月間以系爭房地所設定系爭抵押權予再審被告所
    使用之「甲○○○」印文，均與再審原告提供給法務部調查
    局鑑定之印章實物印文相符，此乃本院確定判決本於調查證
    據結果所為之認定，又本院確定判決未依再審原告之請求送
    內政部警政署刑事警察局鑑定，辦理系爭扺押權設定登記之
    「甲○○○」印文及87年5 月22日印鑑登記證明申請書上所
    簽「甲○○○」之筆跡是否為真正，此乃法院依職權所為證
    據取捨之決定，依前揭說明，均難謂有何適用法規顯有錯誤
    之情形。又本院確定判決第5 頁，已載明「上訴人（即再審
    原告）聲請再將上開資料送請警政署刑事警察局鑑定，本院
    認事證明確而無必要，併此敘明。」，顯已審酌全案卷證資
    料後，認再審原告之鑑定請求對事證認定無影響，而決定不
    送鑑定，已說明不再送鑑定之理由，此亦屬法院依職權所為
    證據之取捨，不因法院未依再審原告之請求送鑑定，即認有
    就足影響於判決之重要證物漏未斟酌之情形，是再審原告主
    張本院確定判決未將再審原告所提供之系爭本票等文件，送
    請內政部警政署刑事警察局鑑定87年5 月22日印鑑登記證明
    申請書上「甲○○○」之簽名是否為再審原告所簽，有民事
    訴訟法第497 條「就足影響於判決之重要證物漏未斟酌」之
    再審事由云云，不足採信。(二)再審原告主張其於台灣屏東地
    方法院91年度屏簡字第330 號民事一案審理時係證稱: 提供
    系爭房地予再審被告作為「擔保」而已，再審被告卻擅自設
    定系爭抵押權登記，並非承認有同意辦理系爭抵押權之設定
    登記云云，其上開再審理由僅係表達其對本院確定判決採證
    理由不滿之處，而未明確指出本院上開確定判決有何再審事
    由，本院自無從審酌本院上開確定判決關於此部分有何再審
    情形，是其此部分主張，無足取。
五、次按當事人以發現未經斟酌之證物或得使用該證物，而依民
    事訴訟法第496 條第1 項第13款規定提起再審之訴者，需以
    所發現之新證物，如經斟酌可受較有利益之裁判為者限。本
    件再審原告主張其於日前發現再審原告於86、87年間在合作
    金庫東高雄支庫有「存款憑條」原本共8 張，可供鑑定87年
    5 月22日印鑑登記證明申請書上所簽「甲○○○」之筆跡，
    並非再審原告所簽，有民事訴訟法第496 條第1 項第13款規
    定之再審事由云云。惟查，本院確定判決認系爭扺押權登記
    書上之「甲○○○」印文係再審原告之印鑑章，除有法務部
    調查局之鑑定通知書外，尚有證人李振源於本院確定判決一
    案審理時證稱：「87年5 月22日抵押權設定之前是甲○○○
    親自將本人的印鑑證明印章、身分證影本及她名下的土地建
    物所有權狀正本交給我辦理，在抵押權設定契約書上及附件
    借據都是甲○○○親自簽名，且都是我寫完之後她看完才簽
    章」等語（見本院96年度上易字第194 號卷第57頁），是以
    縱認再審原告所提出之上開證物足認87年5 月22日印鑑登記
    證明申請書上之「甲○○○」非其所簽，惟土地登記申請書
    、系爭扺押權登記申請書及系爭扺押權設定契約書上所蓋「
    甲○○○」之印文均係再審原告之印鑑章，故其所提上開證
    物，仍無法證明系爭扺押權係再審被告未經再審原告同意所
    擅自設定。是再審原告所提出之上開證物，經本院斟酌結果
    ，其仍無法受較有利益之裁判，其主張原確定判決有上開之
    再審事由，洵非有據，自難採取。
六、綜上所述，再審原告主張原確定判決有上開之再審事由，洵
    非有據，自難採取。從而，其執此提起本件再審之訴，顯無
    理由，爰不經言詞辯論，逕予駁回。
七、據上論結，本件再審之訴顯無理由，依民事訴訟法第502 條
    第2 項、第78條，判決如主文。
中    華    民    國    97    年    6     月    16    日
                            民 事第三庭
                                審判長法官  張國彬
                                法      官  吳登輝
                                法      官  鄭月霞
以上正本證明與原本無異。
本件不得上訴。
中    華    民    國    97    年    6     月    16    日
                                書  記  官  吳新貞


司法院資訊處製作；財團法人民間司法改革基金會備份。
